臺灣基隆地方法院刑事判決　　　　　　　 93年度易字第325號
公　訴　人　臺灣基隆地方法院檢察署檢察官
被　　　告　己○○　男　27歲.
被　　　告　甲○○　男　23歲.
被　　　告　壬○○　男　25歲.
上列被告等因妨害自由案件，經檢察官提起公訴（93年度偵字第
1751號），本院判決如下：
    主  文
己○○、甲○○、壬○○共同連續以脅迫使人行無義務之事，己○○，累犯，處有期徒刑陸月，如易科罰金，以佰元折算壹日
；甲○○、壬○○，各處有期徒刑伍月，如易科罰金，均以佰
元折算壹日。
    事  實
一、己○○於民國九十年間，因違反妨害兵役治罪條例案件，經
    臺灣臺中地方法院於九十年八月六日以九十年度中簡字第一
    三五０號刑事簡易判決判處有期徒刑三月確定，於九十一年
    一月十五日執行完畢。己○○、甲○○、壬○○於九十三年
    間均係設於台中市○○路一七六號一樓「台新逾期帳款催收
    有限公司（下稱台新公司）」之債務催收人員，台新公司於
    九十二年十月十四日接受吳春貴之委託向債務人宏灥企業有
    限公司負責人庚○○催討所積欠之票據債務，並收受宏灥企
    業有限公司負責人庚○○所簽發發票日九十一年三月二十五
    日、面額新台幣（下同）三十九萬八千七百八十元之票號Ａ
    Ｄ0000000號支票一紙以做為台新公司前往催討債務
    之憑據，台新公司接受吳春貴委託後指派己○○、甲○○、
    壬○○負責催討本件票據債務事宜。己○○、甲○○、壬○○乃持上開支票於九十三年二月十一日下午五時許，前往基
    隆市○○○街一三二巷二弄三號庚○○住處向庚○○催討票
    據債務，庚○○及其夫乙○○表示其未經營宏灥企業有限公
    司，亦未簽發上開支票，上開支票應該係遭偽造，希己○○
    等人能給予較長的時間以明瞭簽發支票之始末等語，詎己○○、甲○○、壬○○不為所動，仍認定庚○○為發票人，應
    負擔票據債務，為達索債之目的，竟基於強制之犯意聯絡，
    向庚○○、乙○○脅迫稱倘不還錢，即將庚○○、乙○○押
    往地下錢莊借錢償債，致使庚○○、乙○○心生畏懼而行簽
    署和解書 (和解內容為庚○○、乙○○願給付十五萬元，九
    十三年二月十七日給付五萬元，九十三年二月二十八日給付
    十萬元)之 無義務之事，己○○、甲○○、壬○○於取得庚○○、乙○○簽署之和解書後始行離去。己○○、甲○○、
    壬○○於九十三年二月十七日取得五萬元後，又於九十三年
    二月二十八日下午四時許，前往庚○○上址住處欲收取尾款
    十萬元，庚○○因已訴請台灣基隆地方法院檢察署檢察官偵
    辦己○○涉嫌妨害自由犯行，拒不開門，己○○、甲○○、
    壬○○為達取得尾款十萬元之目的，乃承上開強制之概括犯
    意聯絡，以腳猛踹庚○○上址住處大門，並向庚○○脅迫稱
    ：「妳們家沒有後門，丟一把火全家都死光光」、「再不開
    門，就放火燒妳家」等語，欲使庚○○行開門之無義務之事
    ，庚○○心生畏懼而報警處理，基隆市警察局第四分局安樂
    分駐所員警章華愛等人前往庚○○上址住處瞭解狀況，認係
    民事債務糾紛後隨即離去，己○○、甲○○、壬○○見員警
    離開後，復基於接續強制之犯意聯絡，接續向庚○○恫嚇稱
    ：「再不開門，就放火燒妳家」等語，然因庚○○不為所動
    ，致未得逞，己○○、甲○○、壬○○仍在庚○○上址住處
    徘徊數小時後始行離去。
二、案經被害人庚○○訴由台灣基隆地方法院檢察署檢察官偵查
    起訴。
    理  由
一、訊據被告己○○、甲○○、壬○○固坦承其係台新公司之催
    收人員，經台新公司之指派前往處理吳春貴委託台新公司催
    討告訴人庚○○之票據債務，乃於九十三年二月十一日前往
    告訴人庚○○之上址住處提示告訴人庚○○所經營之宏灥企
    業有限公司簽發之上開支票，告訴人庚○○及其夫乙○○同
    意簽署和解書；同年三月二十八日，其復前往告訴人庚○○
    上址住處索取和解尾款十萬元，告訴人庚○○拒不開門，其
    間員警曾前來處理，認係民事債務糾紛隨即離開現場，但告
    訴人庚○○仍堅不開門等情，核與告訴人庚○○於偵查、本
    院審理、乙○○、吳春貴於偵查時證述之情節相符，復有吳
    春貴出具之催收委託書、上開支票、退票理由單、和解書、
    宏灥企業有限公司基本資料查詢表等件在卷可稽，被告己○○、甲○○、壬○○此部分之供述核與事實相符，自堪採信
    ；惟被告己○○、甲○○、壬○○仍矢口否認有何強制既遂
    、未遂犯行，辯稱：庚○○、乙○○係自願簽署和解書；且
    其並未以腳踹門，亦未以放火燒屋之詞脅迫庚○○，我們從
    頭至尾並未使用任何脅迫言行云云，是本件之爭點即為被告
    己○○、甲○○、壬○○是否以脅迫之手段強使告訴人庚○○、乙○○行簽署和解書及以脅迫之手段強使告訴人庚○○
    行開啟大門之無義務之事。查：
(一)被告己○○、甲○○、壬○○如何於右揭時、地以庚○○、
    乙○○倘不還錢，即將庚○○、乙○○押往地下錢莊借錢償
    債之詞脅迫告訴人庚○○、被害人乙○○，致使告訴人庚○○、被害人乙○○心生畏懼而行簽署和解書之無義務之事等
    情，迭據告訴人庚○○、證人丙○○、戊○○於偵查、本院
    審理、被害人乙○○於偵查時結證在卷，互核相符，並有和
    解書一紙附卷可稽，且參以被告己○○、甲○○、壬○○並
    不諱言其與告訴人庚○○、被害人乙○○原不相識，亦無過
    節、仇恨，衡情告訴人庚○○、乙○○當無挾怨報復或刻意
    告訴人庚○○之鄰居江秋娥於偵查時證稱：「．．．第一次
    我有出去看，他們有．．．向庚○○討債．．．都很兇，具
    體內容我沒有注意聽，就是很大聲，態度很兇」、「．．
    ．第一次是我要出門去麵包店時，聽到庚○○家裡很大聲，
    具體內容我沒注意聽」等語，顯然被告己○○、甲○○、壬○○向告訴人庚○○索債之時，其口氣及態度並非和善，而
    係處於情緒激動之情況，因而驚動告訴人庚○○之鄰居外出
    查看，則被告己○○、甲○○、壬○○出於脅迫之言詞藉以
    達其索債之目的，自符事理之常，足認告訴人庚○○、證人
    丙○○、戊○○、被害人乙○○之上開指證非虛，再者告訴
    人庚○○於被告己○○、甲○○、壬○○初次上門索債時，
    即一再明確告以上開支票並非其簽發，其亦非宏灥企業有限
    公司負責人，此為被告己○○、甲○○、壬○○及告訴人庚○○所共認，告訴人庚○○既然堅決否認有簽發上開支票，
    而主張上開支票係出於偽造，被告己○○、甲○○、壬○○
    即應回報委託人吳春貴循法律途徑主張其票據權利，何以告
    訴人庚○○既然否認有此票據債務，卻反乎常情於短期間內
    又承認有此票據債務，並迅即與被告己○○、甲○○、壬○○達成和解之協議，且上開支票之名義發票人為宏灥企業有
    限公司負責人庚○○，被害人乙○○並非上開支票共同發票
    人，亦未在上開支票背書或為任何保證，何以亦與告訴人庚○○一併簽署和解書而無端背負和解債務，實違常理，又被
    告己○○、甲○○、壬○○前往告訴人庚○○上址住處索討
    票據債務之時，曾由台新公司之人員隨同前往負責攝影存證
    ，此為被告己○○、甲○○、壬○○及告訴人庚○○所共認
    ，台新公司指派人員前往攝影之目的，即在於保全台新公司
    催收人員催收債務時與債務人之互動過程，以免日後無端遭
    債務人任意指控其有任何不法之手段，倘被告己○○、甲○○、壬○○之索債手段未涉任何不法，台新公司豈有不及時
    提出該蒐證錄影帶以還被告己○○、甲○○、壬○○清白之
    理，然一再以已和解、債權無爭議而重複使用或不知在何處
    等詞為藉口，迄本案審理終結仍無法提出該蒐證錄影帶，顯
    見其畏罪情虛，益徵告訴人庚○○、證人丙○○、戊○○、
    被害人乙○○之上開指證確為真實。告訴人庚○○既否認其
    非上開支票之發票人，被害人乙○○更與上開支票無任何牽
    連，告訴人庚○○、被害人乙○○本無就上開支票與被告己○○、甲○○、壬○○簽署和解書之義務，然被告己○○、
    甲○○、壬○○竟出以倘不償債，即將告訴人庚○○、被害
    人乙○○押往地下錢莊借錢償債之脅迫之詞，復倚仗人多勢
    眾之勢，使告訴人庚○○、被害人乙○○因而心生畏懼迫於
    無奈而行簽署和解書之無義務之事，被告己○○、甲○○、
    壬○○此部分之強制犯行，其事證明確，堪以認定。至證人
    即台新公司催收人員丁○○於偵查時證稱：我於九十三年二
    月十一日一直在門外，並未參與等語，嗣於本院審理時仍證
    稱：我當時自始至終均在院子，隔著紗窗看到他們在客廳，
    己○○等人如何談我不清楚，因我在院子，只是隱隱約約聽
    到他們談話的內容等語，證人丁○○既身處屋外，其未完整
    聽聞被告己○○等人與告訴人庚○○間之所有對話內容，本
    屬當然，自難以證人丁○○於本院所證述其未聽到被告己○○等人有說要將庚○○押往地下錢莊之語，資為有利被告己○○等人之認定，併此敘明。
(二)被告己○○、甲○○、壬○○如何於右揭時、地，前往索取
    和解尾款十萬元，因告訴人庚○○認被告己○○、甲○○、
    壬○○強迫其簽署和解書之行為涉嫌不法而訴請台灣基隆地
    方法院檢察署檢察官偵辦被告己○○涉嫌妨害自由犯行，乃
    拒不開門，被告己○○、甲○○、壬○○乃以腳猛踹告訴人
    庚○○上址住處大門，並以妳們家沒有後門，丟一把火全家
    都死光光、再不開門，就放火燒妳家等語脅迫告訴人庚○○
    ，企圖藉上開脅迫之方式使告訴人庚○○心生畏懼而行開門
    之無義務之事等情，迭據告訴人庚○○、證人戊○○於偵查
    、本院審理時結證在卷，互核相符，且參以被告己○○、甲○○、壬○○並不諱言其與告訴人庚○○、證人戊○○原不
    相識，亦無過節、仇恨，衡情告訴人庚○○、戊○○當無挾
    怨報復或刻意設詞攀誣被告己○○、甲○○、壬○○之理，
    復衡諸告訴人庚○○曾於當日下午四時二十五分以電話報警
    ，而由基隆市警察局第四分局安樂派出所員警章華愛等人前
    往告訴人庚○○上址住處處理，員警章華愛到達告訴人庚○○上址住處後與被告己○○、甲○○、壬○○僵持一陣子，
    告訴人庚○○才開門，告訴人庚○○說被告己○○、甲○○
    、壬○○站在那裡其會害怕，員警章華愛告知雙方債務糾紛
    要循法律途徑解決，並勸被告己○○、甲○○、壬○○離開
    ，但被告己○○、甲○○、壬○○不為所動，乃說要留在現
    場，員警章華愛於離開前要求被告己○○、甲○○、壬○○
    勿使用暴力，隨即離去，告訴人庚○○旋即將大門關上等情
    ，亦據證人即前往處理之員警章華愛於偵查時結證在卷，復
    有該派出所之工作紀錄簿節本（影本）一紙在卷足憑，被告
    己○○、甲○○、壬○○倘未以腳踹大門及放火燒屋之言行
    脅迫告訴人庚○○，衡情告訴人庚○○何以會迅即報警前來
    處理，且被告己○○、甲○○、壬○○於員警章華愛等人前
    來處理並要求其等離開現場，乃執意停留現場，顯然被告己○○、甲○○、壬○○必於當日取得該和解尾款十萬元之意
    念至為堅決，則被告己○○、甲○○、壬○○為達迫使告訴
    人庚○○開門償債之目的，而於警方前來處理前、後接續以
    腳踹、放火燒屋之脅迫言行藉以達其索取和解尾款十萬元之
    目的，自不足為奇，且證人即台新公司辛○○於該次亦曾同
    往攝影蒐證，亦據證人辛○○於偵查、本院審理時證述在卷
    ，而該次索討債務之舉動，已驚動警方前往處理，顯見彼此
    爭執甚大，然何以亦未保存該次之錄影帶，亦違常情，足徵
    告訴人庚○○、證人戊○○之上開指證確為真實。告訴人庚○○既主張該和解書係出於脅迫所簽署，告訴人庚○○本無
    依該和解書給付尾款十萬元予被告己○○、甲○○、壬○○
    之義務，然被告己○○、甲○○、壬○○竟出以腳踹、放火
    燒屋之脅迫之言行，復倚仗人多勢眾之勢，企圖使告訴人庚○○因而心生畏懼而行開啟大門之無義務之事，惟因告訴人
    庚○○誓死堅拒而未得逞，被告己○○、甲○○、壬○○此
    部分之強制未遂犯行，其事證明確，亦堪認定。至證人辛○○於偵查時證稱：其於九十三年二月二十八日係手持攝影機
    全程錄影等語，於本院審理時證稱：我負責拿攝影機錄影，
    我沒有聽到被告己○○等人說要放火燒屋等語，然證人辛○○與被告己○○等人原有同事情誼，且事發當日其亦身在現
    場，倘據實陳述亦恐涉犯刑責，衡情其證言難免偏頗，難以
    盡信，且始終未能提出錄影帶以為佐證，故尚難以證人辛○○之證述資為有利被告己○○等人之認定，附此敘明。
二、核被告己○○、甲○○、壬○○所為，係犯刑法第三百零四
    條第一項之強制罪及同條第二項、第一項之強制未遂罪。被
    告己○○、甲○○、壬○○就上開強制既遂、強制未遂犯行
    ，互有犯意聯絡與行為分擔，應論以共同正犯。被告己○○
    、甲○○、壬○○於九十三年二月十一日以一強制行為同時
    使告訴人庚○○、乙○○行簽署和解書之無義務之事，侵害
    告訴人庚○○、乙○○二人之自由法益，而觸犯二個強制罪
    名，為同種想像競合犯，應從一之強制罪名論處，又被告己○○、甲○○、壬○○於九十三年二月二十八日，利用接續
    之時間（員警離開前、後），在告訴人庚○○上址住處，以
    脅迫方式逼令告訴人庚○○行開門之無義務之事，係基於同
    一強制罪犯意下之二個接續行為，在法律上仍應評價為一個
    行為，且持續侵害一個法益，應屬單純一罪。被告己○○、
    甲○○、壬○○先後二次強制既遂、強制未遂犯行，其時間
    緊接，所犯基本構成要件均屬相同，顯係基於概括犯意反覆
    為之，應依連續犯規定，論以較重之刑法第三百零四條第一
    項之強制既遂罪一罪，並依法加重其刑。又被告己○○曾有
    如事實欄所載之犯罪科刑及執行完畢情形，此有台灣高等法
    院被告全國前案紀錄表一份存卷可按，其於五年以內再犯本
    件有期徒刑以上之罪，為累犯，應依刑法第四十七條之規定
    遞加重其刑。爰審酌被告己○○、甲○○、壬○○素行尚稱
    良好，受僱台新公司擔任債務催收人員，不思循合法手段以
    收取債務，竟前後二次挾眾並以將告訴人庚○○等押往地下
    錢莊，及腳踹告訴人庚○○住處大門、放火燒屋等脅迫言行
    ，以達其向告訴人庚○○索債之目的，宛如香港電影古惑仔
    之翻版，行為至為可議，使告訴人庚○○、乙○○終日惶惶
    不安，甚且拖累其家人迄今仍難平復，然被告己○○、甲○○、壬○○實際所得僅五萬元，所生實害尚非重大，及犯罪
    後飾詞狡卸毫無悔意等一切犯罪情狀，分別量處如主文所示
    之刑，並諭知易科罰金之折算標準，以示懲儆。至被告己○○等人強使告訴人庚○○、乙○○所簽署之和解書共一式二
    份，其中一份交由告訴人庚○○收執，非屬被告己○○、甲○○、壬○○所有，另一份和解書雖係被告己○○、甲○○
    、壬○○犯本罪所得之物，然該和解書已屬台新公司所有而
    非被告己○○、甲○○、壬○○個人所有，與沒收要件不合
    ，均不另依刑法第三十八條第一項第二款之規定諭知沒收。
三、公訴意旨雖認被告己○○、甲○○、壬○○於九十三年二月
    二十八日下午四時許，向告訴人庚○○脅迫稱：「妳們家沒
    有後門，丟一把火全家都死光光」、「再不開門，就放火燒
    妳家」等語，致生危害於告訴人庚○○及其家人之生命、身
    體安全，係涉犯刑法第三百零五條之恐嚇危害安全罪。惟按
    刑法第三百零五條之恐嚇罪，係指單純以將來加害生命、身
    體、自由、名譽及財產之事，恐嚇他人致生危害於安全者而
    言，如對他人之生命、身體等，以實現之強暴脅迫手段加以
    危害要挾，使人行無義務之事，即應構成刑法第三百零四條
    之強制罪，而非同法第三百零五條之恐嚇安全罪（最高法院
    七十二年度台上字第五六一八號判決參照）。查被告己○○
    、甲○○、壬○○接續以腳踹大門及倘不開門要火燒屋之脅
    迫言行，企圖逼令告訴人庚○○行開啟大門之無義務之事，
    非屬單純加害生命、財產之惡害通知，核應係成立刑法第三
    百零四條第二項、第一項之強制未遂罪名，公訴意旨認被告
    己○○、甲○○、壬○○此部分係犯刑法第三百零五條之恐
    嚇危害安全罪名，顯屬誤解，本院自得於同一基本社會事實
    範圍內，變更檢察官所引應適用之起訴法條，併此敘明。
據上論斷，應依刑事訴訟法第二百九十九條第一項前段、第三百
條，刑法第二十八條、第五十六條、第三百零四條第一項、第五
十五條、第四十七條、第四十一條第一項前段，罰金罰鍰提高標
準條例第一條前段、第二條，判決如主文。
本案經檢察官林伯宇到庭執行職務。
中　　華　　民　　國　　94　　年　　3 　　月　　28　　日
                  刑事第二庭審判長法  官 王福康
                                  法  官 何怡穎
                                  法  官 徐世禎
以上正本證明與原本無異。
對於本件判決如有不服，應於收受送達後10日內，向本院提出上
訴書狀，上訴於臺灣高等法院，並按他造當事人之人數附具繕本
。
中　　華　　民　　國　　94　　年　　3 　　月　　29　　日
                                  書記官 王一芳
附錄論罪科刑法條：
刑法第304條第1項
以強暴、脅迫使人行無義務之事或妨害人行使權利者，處3 年以
下有期徒刑、拘役或300元以下罰金。
